---
title: "Simulation du fonctionnement d'Aloha discrétisé"
author:
  - Elias Leinenweber
  - Matthieu Zimmermann
output: pdf_document
---

```{r include = FALSE}
knitr::opts_chunk$set(echo = FALSE)
```

```{r message = FALSE, warning = FALSE}
if (!require(ggplot2))
  install.packages("ggplot2", repos = "http://cran.us.r-project.org")
```

# Sujet

L'idée du projet est de simuler le fonctionnement de n stations se partageant un
canal de communication unique, et s'emparant du canal lorsqu'elles souhaitent
l'utiliser, indépendamment l'une de l'autre.

Le temps est discrétisé, découpé en *slots*, et chaque station a une probabilité
`p` (valeur commune à toutes les stations) de commencer une émission au début
d'un slot. Lorsque deux stations émettent dans le même slot, il y a collision,
et dans ce cas, elles doivent ré-émettre leur message ultérieurement. Pour
déterminer le moment de la ré-émission, la station choisit un slot au hasard
uniformément parmi les `K` slots suivants (`K` étant un paramètre commun à
l'ensemble des stations partageant le canal).

Un slot est *utile* lorsqu'il permet de transmettre effectivement un message ;
il faut donc qu'il y ait une émission, et une seule, durant le slot. Il n'y a
pas d'abandon de la transmission au bout d'un nombre donné d'échecs.

# Introduction

Nous allons simuler le fonctionnement du système pour une durée de 100 slots,
avec `p=0.01` et `k=4`, et évaluer l'efficacité du système en fonction de `n`
(compris entre 10 et 100) : on pourra mesurer le nombre de slots utiles, ou le
nombre de messages en attente d'émission, par exemple.

# Graphe

```{r message = FALSE}
res <- read.csv2("res.csv", header = TRUE)
p <- ggplot(data = res, aes(x = n, y = useful_slots)) +
     geom_point(size = 1) +
     geom_smooth() +
     ggtitle("Nombre de slots utiles en fonction du nombre de stations")
print(p)
```
